臺灣高雄地方法院刑事判決　　　　　　　99年度訴字第1721號
公　訴　人　臺灣高雄地方法院檢察署檢察官
被　　　告　許利維
選任辯護人　李昌明律師
上列被告因違反稅捐稽徵法案件，經檢察官提起公訴（99年度偵
緝字第1716號），本院判決如下：
    主  文
許利維無罪。
    理  由
一、公訴意旨略以：被告許利維自民國91年9 月30日起，至92年
    3 月6 日止，擔任「宏圖通路有限公司」（址設高雄市○○
    ○路165 號2 樓，下稱宏圖公司）之負責人，為商業會計法
    所規定之商業負責人，屬從事業務之人。被告明知宏圖公司
    未曾向「晨一企業有限公司（址設臺南市○市區○○街61巷
    7 號1 樓，下稱晨一公司）進貨，而無如附表所示交易情形
    ，竟基於逃漏稅捐犯意，於不詳時間、在不詳地點，以不詳
    方式，取得晨一公司所開立如附表所示不實之統一發票13紙
    ，合計銷售金額為新臺幣（下同）2,385 萬8,946 元，偽充
    宏圖公司向晨一公司進貨之進項憑證，並於91年12月間，以
    上開不實之統一發票，而向國稅局虛報宏圖公司92年1 月至
    2 月份營業稅之進項稅額，藉此扣抵銷項稅額，逃漏營業稅
    額共計119 萬2,947 元。因認被告涉犯稅捐稽徵法第41條、
    第47條之逃漏稅捐罪嫌。
二、按犯罪事實應依證據認定之，無證據不得認定犯罪事實；不
    能證明被告犯罪者，應諭知無罪之判決，刑事訴訟法第154
    條第2 項、第301 條第1 項分別定有明文。又刑事訴訟法上
    所謂認定犯罪事實之證據，係指足以認定被告確有犯罪行為
    之積極證據而言，如未能發現相當證據或證據不足以證明，
    自不能以推測或擬制之方法，以為裁判基礎（最高法院29年
    上字第3105號、40年臺上字第86號判例意旨參照）。而認定
    不利於被告之事實，須依積極證據，茍積極證據不足為不利
    被告之認定時，即應為有利於被告之認定，更不必有何有利
    之證據；又認定犯罪事實所憑之證據，雖不以直接證據為限
    ，間接證據亦包括在內，然而無論直接證據或間接證據，其
    為訴訟上之證明，須於通常一般之人均不致有所懷疑，而得
    確信其為真實之程度者，始得據為有罪之認定，倘其證明尚
    未達到此一程度，而有合理之懷疑存在而無從使事實審法院
    得有罪之確信時，即應由法院為諭知被告無罪之判決（最高
    法院76年臺上字第4986號判例意旨參照）。
三、本件公訴意旨認被告許利維涉有上開罪嫌，係以被告之供述
    、同案被告鄧永和之供述、法務部調查局臺南市調查站（現
    改制為臺南市調查處，下稱調查局臺南市調處）南市法字第
    09366028350 號卷〈一〉【下稱調查卷〈一〉】所附「晨一
    公司等涉嫌違反稅捐稽徵法營業人統一發票進銷項流程圖」
    、案件移送書、晨一公司統一發票影本、財政部臺灣省南區
    國稅局岡山稽徵所（現改制為高雄市國稅局岡山稽徵所，下
    稱國稅局岡山稽徵所）簽呈、財政部臺灣省南區國稅局新化
    稽徵所（下稱國稅局新化稽徵所）92年5 月30日南區國稅新
    化三字第0920024911號函暨「已登記異常營業人訪查報告表
    」，為其論據。訊據被告堅決否認有何違反稅捐稽徵法犯行
    ，並辯稱：伊早於92年1 月初，已將宏圖公司轉手鄧永和及
    馬懷平經營，其後即未再參與公司業務，如附表所示之13紙
    發票均非伊所取得，亦非由伊申報營業稅，伊對此毫不知情
    等語。經查：
  (一)宏圖公司未向晨一公司進貨，並無如附表所示之交易情形，
    然以晨一公司所開立如附表所示不實之統一發票13紙，偽充
    宏圖公司向晨一公司進貨之進項憑證，並於92年3 月17日，
    向國稅局虛報宏圖公司92年1 月至2 月份營業稅之進項稅額
    ，藉此扣抵銷項稅額，逃漏如附表所示營業稅額等情，業據
    另案被告即宏圖公司實際負責人鄧永和於偵查中供述明確（
    見臺灣高雄地方法院檢察署94年度偵字第14942 號卷【下稱
    偵二卷】第250 頁），並有國稅局新化稽徵所已登記異常營
    業人訪查報告表、晨一公司（92年1 月至2 月份）銷售額與
    稅額申報書、營業人使用三聯式統一發票明細表、如附表所
    示之統一發票影本、國稅局新興稽徵所100 年2 月14日財高
    國稅新營業字第1000001208號函暨附件宏圖公司（92年1 月
    至2 月份）進銷項明細資料表、營業人銷售額與稅額申報書
    （401 表）在卷可稽（見調查局臺南市調處南市法字第0936
    6028350 號卷〈三〉【下稱調查卷〈三〉】第1 至3 、12至
    14、378 之1 頁、調查局臺南市調處同案號卷〈三之一〉【
    下稱調查卷〈三之一〉】第166 、164 、159 、158 、153
    、152 、150 、148 、146 、145 、143 、105 、101 頁、
    本院99年度訴字第1721號卷【下稱訴字卷】第169 至171 頁
    ），此部分之事實，固堪認定。然晨一公司所開立如附表所
    示不實之統一發票13紙，發票日期均在92年1 至2 月間，而
    宏圖公司以上開發票向國稅局虛報營業稅進項稅額之月份為
    92 年1月至2 月份，申報日期則為92年3 月17日等情，業經
    本院向國稅局新興稽徵所函詢無訛，有該所上開函復暨附件
    宏圖公司92年1 月至2 月份營業稅進銷項明細資料表、營業
    人銷售額與稅額申報書可查（見本院訴字卷第169 至171 頁
    ），足見起訴書記載宏圖公司係於「91年12月間」申報等語
    （見起訴書犯罪事實欄第9 行），應屬誤會。
  (二)又宏圖公司於91年9 月30日設立，同年10月25日開業，課稅
    方式係使用統一發票，原登記負責人為被告許利維，迄92年
    3 月6 日變更登記負責人為案外人楊培雄，迄同年6 月15日
    擅自歇業他遷不明等情，有宏圖公司營利事業暨扣繳單位資
    料、高雄市政府營利事業統一發證設立登記申請書、變更登
    記表、高雄市政府99年12月15日高市府經二公字地00000000
    000 號函暨附件宏圖公司設立登記表、變更登記表、高雄市
    政府100 年2 月15日高市府四維經商公字第10001055440 號
    函暨附件宏圖公司變更登記申請書、股東同意書在卷可考（
    見調查卷〈三〉第281 頁、偵卷〈三〉第42至47頁、本院訴
    字卷第172 至178 頁）。而被告於調查局詢問、偵查及本院
    審理中均供稱：宏圖通路公司係於91年9 、10月間完成設立
    登記，由伊擔任登記負責人並實際負責經營，後來伊於92年
    1 月初，離開宏圖公司，由鄧永和接手經營。伊於擔任宏圖
    公司負責人期間，主要經營電腦周邊設備買賣，伊從沒聽過
    晨一公司，亦不曾和該公司有何業務往來，也未向晨一公司
    取得任何發票。鄧永和、馬懷平等人均係伊先前在NOVA電腦
    通路公司任職時之同事，後來NOVA公司的老闆將高雄市○○
    ○○○路口的大樓地下1 樓至3 樓租下來，讓NOVA公司原來
    的員工分租，共同組成電腦賣場型態而經營，伊便在該大樓
    2 樓成立宏圖公司，鄧永和則在1 樓成立另一家公司。但因
    電腦賣場一直沒辦法做起來，至91年底時，鄧永和與馬懷平
    打算將原本專賣電腦之賣場，改變型態，改為1 樓專賣家電
    產品、2 樓兼賣電腦之複合式賣場。因家電產品並非伊專業
    範圍，伊無法再與他們繼續合作，且當時宏圖公司經營狀況
    亦不佳，伊遂於92年1 月初，離開宏圖公司，並將宏圖公司
    的業務，交給鄧永和與馬懷平繼續經營，伊自己上臺北去找
    工作。當時他們要專賣家電，要趕在農曆年前結婚旺季前，
    將1 、2 樓改裝成複合式賣場，時間很趕，希望伊保留宏圖
    公司的營業執照給他們接手經營，所以伊於92年1 月初離開
    宏圖公司時，沒有辦理變更負責人登記，直接將宏圖公司的
    帳冊、發票及大小章交給他們接手經營。後來鄧永和於92年
    3 月初，才將宏圖公司登記負責人變更為楊培雄，伊是離職
    後上網查詢宏圖公司狀況，才知道他們辦理負責人變更登記
    。伊交給鄧永和他們的帳冊裡，有記載存貨數量，那些存貨
    均係伊先前以現金買進的，伊原以為他們會很快完成改裝賣
    場，開始營業後，可將貨款還給伊，但後來伊向鄧永和索討
    時，他沒有付款，過完農曆年後約半年，伊就聯絡不到他了
    等語（見調查卷〈一〉第36至38頁、臺灣高雄地方法院檢察
    署93年度偵字第22983 號卷【下稱偵一卷】第144 至145 頁
    、臺灣高雄地方法院檢察署99年度偵緝字第1716號卷【下稱
    偵三卷】第10、17至18頁、本院99年度審訴字第3327號卷【
    下稱審訴卷】第23至24頁、本院訴字卷第121 至122 頁），
    核與上開宏圖公司設立登記、變更登記及稅籍資料記載相符
    ，尚非無據。
  (三)參以另案被告鄧永和於另案偵查時（臺灣高雄地方法院檢察
    署95年度偵字第31562 號違反稅捐稽徵法案件），已自承其
    確係宏圖公司之實際負責人等語明確（見偵二卷第250 頁）
    ，並經檢察官以其擔任宏圖公司負責人期間，取得本案附表
    所示晨一公司所開立之不實統一發票13張，並向國稅局虛報
    宏圖公司之進項稅額，藉此扣抵銷項稅額，以逃漏如附表所
    示之營業稅，涉嫌違反稅捐稽徵法，而提起公訴，惟鄧永和
    已於97年3 月10日潛逃出境，經本院另案發布通緝（96年度
    易字第2811號），迄未緝獲等情，有臺灣高雄地方法院檢察
    署檢察官95年度偵字第31562 號起訴書在卷可佐（見本院審
    訴卷第17至19頁），並經本院調取其個人戶籍資料、入出境
    資料、通緝紀錄表、前案紀錄表、在監在押紀錄表查閱無誤
    （見本院訴字卷第13至18、83至84頁）。足認被告所辯其於
    92年1 月初即已離開宏圖公司，並將宏圖公司業務全部移交
    予另案被告鄧永和等語，信而有徵，堪予採信。而宏圖公司
    取得如附表所示晨一公司所開立之統一發票13紙，發票日期
    均在92年1 月29日以後，宏圖公司持以虛報營業稅進項稅額
    之申報日期，則係92年3 月17日，均已在被告離開宏圖公司
    並將公司業務移交另案被告鄧永和之後，斯時既已由鄧永和
    實際經營宏圖公司，則取得晨一公司上開統一發票，並申報
    宏圖公司進項稅額等情，應均係鄧永和所為，而與被告無涉
    。被告辯稱於擔任宏圖公司期間，不曾向晨一公司取得統一
    發票，從未以晨一公司所開立發票申報宏圖公司進項稅額等
    語，即屬有據，而堪採認。
  (四)至於證人即另案被告饒玉麟、黃位山、馬懷平因共同虛設晨
    一公司開立不實統一發票供其他公司逃漏稅捐等犯行，業經
    本院以93年度重訴字第74號判處罪刑在案等情，有該案判決
    書、臺灣高等法院被告前案紀錄表在卷可查（見本院訴字卷
    第22、30至57頁）。證人即另案被告黃位山於本院審理中證
    稱：伊受僱於饒玉麟，在晨一公司負責開立不實統一發票，
    售予其他公司申報進項稅額，以逃漏稅捐。伊認識馬懷平，
    是伊公司同事，伊見過許利維2 、3 次，都是馬懷平帶他來
    PUB 喝酒，此外伊不曾在其他場合見過許利維，亦不曾與許
    利維談及虛開發票逃漏稅捐的事情。伊對於附表所示之13張
    發票均無印象，亦完全不知道有宏圖公司這家公司等語（見
    本院訴字卷第189至196頁）；證人即另案被告饒玉麟到庭證
    稱：伊曾虛設晨一公司以開立不實統一發票給其他公司逃漏
    稅捐，黃位山與馬懷平均係伊公司員工，如有公司需要統一
    發票時，都是透過中間人與晨一公司交易，晨一公司不會與
    中間人以外的人接觸。伊不認識許利維或鄧永和，也不記得
    有開過發票給宏圖公司，不記得有開過如附表所示13張發票
    ，無法確認這13張發票是不是晨一公司所開立，也不知道宏
    圖公司透過誰向晨一公司購買統一發票等語（見本院訴字卷
    第198 至203 頁），均不足為被告不利之認定。
  (五)按稅捐稽徵法第41條所稱之逃漏稅稅罪，係屬作為犯，而非
    不作為犯，即須以積極詐術，或與積極之詐術同一型態之其
    他不正當方法之作為，以逃漏稅捐，始克成立（最高法院70
    年臺上字第6856號、74年臺上字第5497號判例意旨參照）。
    本件宏圖公司取得晨一公司上開統一發票及申報營業稅進項
    稅額之時間，既在被告離開宏圖公司並將公司業務移交另案
    被告鄧永和之後，已難認被告對於宏圖公司上開逃漏稅捐之
    行為，有何以積極詐術或與積極詐術同一型態之其他不正當
    方法之「作為」，公訴意旨復未提出其他積極證據，以資證
    明被告對此均屬知情，並有逃漏稅捐之積極作為，或與另案
    被告鄧永和或其共犯之間，有何犯意聯絡或行為分擔，自難
    為其不利認定，遽論以逃漏稅捐罪名。至於另案被告鄧永和
    已潛逃出境，經本院另案發布通緝，迄未緝獲，已如前述；
    另案被告馬懷平、宏圖公司其後之登記負責人楊培雄，均經
    本院合法傳喚而無正當理由不到庭，馬懷平並經拘提未獲，
    有本院傳票送達證書、高雄市政府警察局三民第二分局拘提
    報告書在卷可按（見本院訴字卷第64、165 至166 、179 至
    182 頁），被告前亦曾以存證信函促請鄧永和、馬懷平出面
    說明而無果（見本院訴字卷第77至78頁），顯已難使鄧永和
    、馬懷平、楊培雄到庭陳述，而有刑事訴訟法第163 條之2
    第1 款所定不能調查之情形。
四、綜上所述，本件公訴意旨所提出上開證據，尚不足認定被告
    有何稅捐稽徵法第41條、第47條之逃漏稅捐犯行，應認舉證
    有所未足。此外，本院依現存卷證，復查無其他積極證據，
    足資證明被告有何公訴意旨所指犯行。揆諸前開說明，本件
    即屬不能證明被告犯罪，自應諭知無罪之判決。
據上論斷，應依刑事訴訟法第301 條第1 項，判決如主文。
本案經檢察官鄭珮琪到庭執行職務。
中    華    民    國   100    年    3     月    22    日
                  刑事第十六庭  審判長法  官  曾逸誠
                                      法  官  姚水文
                                      法  官  林柏壽
以上正本係照原本作成。
如不服本判決應於收受判決後10日內向本院提出上訴書狀，並應
敘述具體理由。其未敘述上訴理由者，應於上訴期間屆滿後20日
內向本院補提理由書（均須按他造當事人之人數附繕本）「切勿
逕送上級法院」。
中    華    民    國   100    年    3     月    22    日
                                      書記官  洪嘉慧
附表(晨一公司開立不實之統一發票【調查卷〈三〉13至14頁】)
┌─┬─────┬────┬──────┬───────────┐
│編│ 發票號碼 │發票日期│    金額    │        備註          │
│號│          │(年月日)│ （新臺幣） │                      │
├─┼─────┼────┼──────┼───────────┤
│1 │RU00000000│92.01.29│ 2,006,000元│調查卷〈三之一〉166 頁│
├─┼─────┼────┼──────┼───────────┤
│2 │RU00000000│92.01.29│ 2,450,000元│調查卷〈三之一〉164 頁│
├─┼─────┼────┼──────┼───────────┤
│3 │RU00000000│92.02.11│ 2,450,000元│調查卷〈三之一〉159 頁│
├─┼─────┼────┼──────┼───────────┤
│4 │RU00000000│92.02.12│ 2,092,000元│調查卷〈三之一〉158 頁│
├─┼─────┼────┼──────┼───────────┤
│5 │RU00000000│92.02.14│ 2,074,862元│調查卷〈三之一〉153 頁│
├─┼─────┼────┼──────┼───────────┤
│6 │RU00000000│92.02.15│ 2,554,500元│調查卷〈三之一〉152 頁│
├─┼─────┼────┼──────┼───────────┤
│7 │RU00000000│92.02.17│ 2,566,408元│調查卷〈三之一〉150 頁│
├─┼─────┼────┼──────┼───────────┤
│8 │RU00000000│92.02.21│ 2,350,803元│調查卷〈三之一〉148 頁│
├─┼─────┼────┼──────┼───────────┤
│9 │RU00000000│92.02.25│ 1,512,210元│調查卷〈三之一〉146 頁│
├─┼─────┼────┼──────┼───────────┤
│10│RU00000000│92.02.26│ 1,818,763元│調查卷〈三之一〉145 頁│
├─┼─────┼────┼──────┼───────────┤
│11│RU00000000│92.02.27│   758,400元│調查卷〈三之一〉143 頁│
├─┼─────┼────┼──────┼───────────┤
│12│RU00000000│92.02.13│ 1,118,000元│調查卷〈三之一〉105 頁│
├─┼─────┼────┼──────┼───────────┤
│13│RU00000000│92.02.21│   107,000元│調查卷〈三之一〉101 頁│
├─┴─────┴────┴──────┴───────────┤
│合計發票銷售金額：23,858,946元                                │
├───────────────────────────────┤
│合計逃漏營業稅額： 1,192,947元                                │
│(計算式：00000000 ×5％【營業稅率】＝0000000.3元)             │
└───────────────────────────────┘